臺灣苗栗地方法院民事判決　　　　　　　　　　　　　九十二年度簡上字第七五號
　　上　訴　人　丙○○
　　訴訟代理人　江錫麒律師
　　複　代理人　乙○○
　　被　上訴人　甲○○
右當事人間請求回復原狀等事件，上訴人對於民國九十二年九月十二日本院苗栗簡易
庭九十一年度苗簡字第六四一號第一審判決提起上訴，本院於民國九十三年六月二十
八日言詞辯論終結，判決如下：
    主    　文
原判決主文第一項關於命上訴人應將坐落苗栗縣卓蘭鎮○○○段二六八地號土地如原
審判決附圖一所示00-00-00-00-00範圍，面積為二九點三一平方公尺土地上之地上物
移除，將占有土地返還予被上訴人部分，及該部分假執行之宣告，暨訴訟費用之負擔
均廢棄。
右廢棄部分，被上訴人在第一審之訴及假執行之聲請均駁回。
原判決主文第二項關於命上訴人給付超過新臺幣參萬肆仟伍佰貳拾元及自民國九十二
年六月十九日起至清償日止按年息百分之五計算之利息部分，及該部分假執行之宣告
，暨訴訟費用之負擔（除確定部分外）均廢棄。
右廢棄部分，被上訴人在第一審之訴及假執行之聲請均駁回。
原判決主文第三、四項，關於確認被上訴人就苗栗縣卓蘭鎮○○○段二六九地號土地
如原審判決附圖二所示編號00-00-00-00-00-00-00-00-00-00-00-00-00-00-00-00-00
-00-00-00-00-00-00-00-00-65 範圍，面積為一八六點六五平方公尺土地有通行權存
在；上訴人於右開通行權範圍內，不得有任何阻擾被上訴人通行之行為部分，及原判
決主文第七項關於確認通行權存在部分假執行之宣告，暨上開部分訴訟費用之負擔均
廢棄。
確認被上訴人對於上訴人所有坐落苗栗縣卓蘭鎮○○○段二六九地號如附圖即苗栗縣
大湖地政事務所九十三年二月二十四日土地複丈成果圖所示Ｃ、Ｄ、Ｅ、Ｆ、Ｇ、Ｈ
、Ｉ、Ｊ、Ｋ、Ｃ範圍，面積為四八點五七平方公尺之土地有通行權存在。
右項通行範圍內，上訴人不得有任何阻擾妨害被上訴人通行之行為。
其餘上訴駁回。
第一審（除確定部分外）及第二審訴訟費用由被上訴人負擔十分之九；餘由上訴人負
擔。
    事      實
甲、上訴人方面：
  壹、聲明：
    一、原判決不利於上訴人部分廢棄。
    二、右廢棄部分，被上訴人在第一審之訴及假執行之聲請均駁回。
  貳、陳述：除與原審判決書記載相同者茲予引用外，補稱：
    一、被上訴人所有苗栗縣卓蘭鎮○○○段二六八地號土地，重測前為同鎮○○段
        一九二九之六一六地號，原屬訴外人詹幸一、詹幸雄及上訴人共有，嗣於民
        國七十七年間被上訴人向詹幸一、詹幸雄購得其等持分，而由兩造共有，其
        後兩造於八十九年間協議分割，被上訴人分得北側土地編為卓蘭段一九二九
        之六一六地號（重測後改編為十八股段二六八地號）；上訴人分得南側土地
        編為卓蘭段一九二九之九○三地號（重測後改編為十八股段二六九地號），
        有土地登記簿謄本在卷可稽，並為被上訴人所不爭執。
    二、分割前卓蘭段一九二九之六一六地號土地，係山坡地形，採取梯段方式種植
        葡萄，兩造辦理前揭土地協議分割時，就東西橫向之分割線，本擬以使用現
        況為界，界址為不規則之梯段基部，即原審判決附圖二標示00-00-00-00-00
        -00-00-00-00之連線，惟測量人員建議採取水平線型分割較為美觀，至於越
        界之部分其面積不大，且其內上訴人多年來設置之水泥蓄水池一座，無須拆
        除，可交換使用，故兩造同意以00-00-00-000之連線為經界線，惟上訴人使
        用中之該經界線北側00-00-00-00-00連線範圍之土地，與被上訴人使用中之
        該經界線南側00-00-00-00-000-00連線範圍之土地，仍按分割前之使用現狀
        ，兩造交換使用。因此兩造自八十九年分割後，並未按地籍圖線之東西經界
        線重新設置新梯段，仍援用舊梯段之分界線各自管領耕作，從而上訴人使用
        00-00-00-00-00範圍土地並非無權占有，被上訴人起訴請求上訴人應將越界
        使用之土地回復原狀，非有理由。
    三、上訴人係在有權使用之00-00-00-00-00範圍土地內，進行挖除斜坡部分之泥
        土，自不涉及毀損侵害被上訴人之權利，被上訴人請求上訴人應支付其工資
        、地牛線、鎖線、白鐵線、石頭、運費、石頭搬運工、泥土回填等費用，共
        五萬零七十元，應屬誤會。
    四、關於通行道路一節，因原審判決附圖三所示之水泥道路，係上訴人出資舖設
        用以載運葡萄之通路，設置於上訴人之葡萄架下，被上訴人如主張通行該道
        路，將影響葡萄之正常成長。嗣經本院履勘現場，並囑託苗栗縣大湖地政事
        務所重行測繪通行道路之範圍，如該事務所九十三年二月二十四日複丈成果
        圖所示，應較為公允。
  參、證據：除援用原審之立證方法外，補提：聲請本院調取臺灣苗栗地方法院檢察
      署九十一年度偵字第二七三○號偵查卷宗，及聲請本院另行測量通行方案。
乙、被上訴人方面：
  壹、聲明：上訴駁回。
  貳、陳述：除與原審判決書記載相同者茲予引用外，補稱：
    一、系爭二筆土地分割時，兩造即同意按東西直線分割，並無按直線分割但按分
        管位置使用之約定（嗣於本院言詞辯論期日經審判長整理爭點後改稱：對兩
        造有口頭約定以系爭二筆土地之使用現況為兩造各自管領使用之範圍，不爭
        執）。
    二、伊只要有路通行即可，該通路位於二六九地號之東邊或中間均可。
    三、上訴人毀棄損壞被上訴人之地牛線部分，業經本院九十一年度易字第五七○
        號刑事判決有罪確定在案，上訴人自應賠償損害。
  參、證據：除援用原審之立證方法外，補提：本院九十一年度易字第五七○號刑事
      判決影本一件為證。
丙、本院依職權履勘現場；並囑託苗栗縣大湖地政事務所重行測繪上訴人同意提供之
    通行道路範圍。
    理      由
一、被上訴人於原審起訴主張：伊所有坐落苗栗縣卓蘭鎮○○○段二六八地號土地，
    與上訴人所有同段二六九地號土地相毗鄰，被上訴人於上開二六八地號土地上搭
    月三十一日，基於毀損之故意，持大鐵剪，將上開落地鐵線剪斷，致不堪使用；
    復將二六八與二六九地號土地間之斜坡，挖成垂直狀，致被上訴人棚架無法固定
    ，斜坡泥土亦不斷崩落。上訴人剪斷上開落地鐵線後，無權占有被上訴人所有如
    原審判決附圖一（應為附圖二之誤）所示00-00-00-00-00連線範圍，面積為二十
    九點三一平方公尺之土地，並在該土地上搭設自己之棚架，種植葡萄。上訴人上
    開毀棄損壞部份，業經本院九十一年度易字第五七○號判處拘役四十日確定在案
    。又坐落於上訴人所有同段二六九地號上之水泥道路，起端鄰接公路，末端迄於
    兩造土地相鄰邊界，伊所有二六八地號土地既因分割致有不通公路之情事，爰依
    民法第一百八十四條第一項前段、第七百六十七條規定，請求上訴人除去如原審
    判決附圖二所示00-00-00-00-00連線範圍內，面積為二十九點三一平方公尺土地
    上之地上物，將土地返還被上訴人；併依民法第二百十三條第一、三項規定，請
    求上訴人賠償被上訴人修復落地鐵線及回填泥土之費用，共計三十八萬零八百九
    十五元；另併依民法第七百八十九條第一項規定，請求確認伊就上訴人所有二六
    九地號土地如原審判決附圖二（應為附圖三之誤）所示編號00-00-00-00-00-00-
    00-00-00-00-00-00-00-00-00-00-00-00-00-00-00-00-00-00-00-65範圍，面積
    為一八六點六五平方公尺之土地有通行權存在，上訴人並不得有任何妨害通行之
    行為等語（原審判命上訴人應將二六八地號土地上如原審判決附圖二所示00-00-
    00-00-00連線範圍內，面積為二十九點三一平方公尺土地上之地上物移除，將土
    地返還被上訴人；上訴人應給付被上訴人五萬零二百七十元及法定遲延利息；並
    確認被上訴人就上訴人所有二六九地號土地如原審判決附圖三所示編號00-00-00
    -00-00-00-00-00-00-00-00-00-00-00-00-00-00-00-00-00-00-00-00-00-00-65
     範圍，面積為一八六點六五平方公尺之土地有通行權存在，上訴人不得有任何
    阻擾被上訴人通行之行為。被上訴人就其敗訴部分未據上訴，已告確定）。
二、上訴人則以：被上訴人所有二六八地號土地，重測前為同鎮○○段一九二九之六
    一六地號，原屬訴外人詹幸一、詹幸雄及上訴人共有，嗣於七十七年間被上訴人
    向詹幸一、詹幸雄購得其等持分，而由兩造共有，其後兩造於八十九年間協議分
    割，被上訴人分得北側土地編為卓蘭段一九二九之六一六地號（重測後改編為十
    八股段二六八地號）；上訴人分得南側土地編為卓蘭段一九二九之九○三地號（
    重測後改編為十八股段二六九地號）。而兩造於辦理前揭土地協議分割時，就東
    西橫向之分割線，本擬以使用現況即原審判決附圖二所示00-00-00-00-00-00-00
    -00-00之連線為界，惟測量人員建議採取直線分割較為美觀，兩造遂同意按直線
    分割，惟上訴人使用中之該經界線北側00-00-00-00-00連線範圍之土地，與被上
    訴人使用中之該經界線南側00-00-00-00-000-00連線範圍之土地，仍按分割前之
    使用現狀，兩造交換使用，因此兩造自八十九年分割後，並未按地籍圖線之東西
    經界線重新設置新梯段，仍援用舊梯段之分界線各自管領耕作，從而上訴人使用
    00-00-00-00-00範圍土地並非無權占有，被上訴人起訴請求上訴人應將上開範圍
    內之地上物除去，返還土地云云，非有理由。又上訴人既係在有權使用之 00-00
    -00-00-00 範圍土地內，進行挖除斜坡部分之泥土，自不涉及毀損侵害被上訴人
    之權利，被上訴人請求上訴人應賠償其工資、地牛線、鎖線、白鐵線、石頭、運
    費、石頭搬運工、泥土回填等費用之支出，亦屬無據。另不同意提供原審判決附
    圖三所示之水泥道路供被上訴人通行，惟同意提供二六九地號上自東側經界線向
    西移二公尺之通路，即苗栗縣大湖地政事務所九十三年二月二十四日土地複丈成
    果圖所示Ｃ、Ｄ、Ｅ、Ｆ、Ｇ、Ｈ、Ｉ、Ｊ、Ｋ、Ｃ範圍內土地，供被上訴人通
    行等語，資為抗辯。
三、被上訴人主張伊所有坐落苗栗縣卓蘭鎮○○○段二六八地號土地，與上訴人所有
    同段二六九地號土地相毗鄰，伊於所有二六八地號土地搭設棚架及落地鐵線等物
    ，種植水梨，詎上訴人先後於九十年十二月十六日及同年月三十一日，持大鐵剪
    ，將上開落地鐵線剪斷，致不堪使用；復將上開二六八地號與二六九地號土地間
    之斜坡，挖成垂直狀，上訴人上開毀棄損壞部份，業經本院九十一年度易字第五
    七○號判處拘役四十日確定在案；又系爭二六八地號土地係因分割致有不通公路
    之情事等事實，業據其提出土地登記謄本、臺灣苗栗地方法院檢察署檢察官九十
    一年度偵字第二七三○號起訴書、本院九十一年度易字第五七○號刑事判決、照
    片九張及地籍圖等件為證（見原審卷第一三至二一頁、本院卷第三○至三四頁）
    ，復為上訴人所不爭執，堪信被上訴人此部份主張為真實。
四、惟被上訴人主張上訴人無權占有伊所有二六八地號如原審判決附圖二所示 00-00
    -00-00-00 連線範圍內，面積為二十九點三一平方公尺之土地，及上訴人挖除上
    開二筆土地間之斜坡土石，並剪斷被上訴人設置之落地鐵線，應賠償被上訴人五
    萬零二百七十元及法定遲延利息一節，則為上訴人所否認，並以前揭情詞置辯。
    是以本件首應審究者，厥為上訴人是否有無權占用上開土地之情事？次應審究者
    ，為被上訴人請求上訴人賠償五萬零二百七十元及法定遲延利息，是否有理由？
    經查：
（一）按被上訴人所有二六八地號土地，重測前為卓蘭段一九二九之六一六地號，原
      屬訴外人詹幸一、詹幸雄及上訴人共有，嗣於七十七年間被上訴人向詹幸一、
      詹幸雄購得其等持分，而由兩造共有，其後兩造於八十九年間協議分割，被上
      訴人分得北側土地編為卓蘭段一九二九之六一六地號（重測後改編為十八股段
      二六八地號）；上訴人分得南側土地編為卓蘭段一九二九之九○三地號（重測
      後改編為十八股段二六九地號）。而兩造於辦理前揭土地協議分割時，就東西
      橫向之分割線，口頭約定按直線分割，惟上訴人使用中之該經界線北側 00-00
      -00-00-00連線範圍之土地，與被上訴人使用中之該經界線南側 00-00-00-00-
      000-00連線範圍之土地，仍按分割前之使用現狀，由兩造交換使用等情，為兩
      造所不爭執；並據被上訴人於臺灣苗栗地方法院檢察署九十一年度偵字第二七
      三○號毀棄損壞案件中供承：「（分割時雙方有無約定按現有地形耕作？）有
      ，口頭約定，雙方同意」在卷（見上開偵查卷第四一頁），堪信屬實。是以上
      訴人既係依兩造之約定而使用上開經界線北側00-00-00-00-00連線範圍之土地
      ，自係有權使用，被上訴人主張上訴人為無權占有云云，洵非有理。
（二）次按經本院履勘現場，並囑託苗栗縣大湖地政事務所測繪上訴人挖除土石之位
      置面積結果，上訴人挖除土石之位置均位在上訴人所有二六九地號土地內，有
      苗栗縣大湖地政事務所九十三年二月二十四日土地複丈成果圖在卷可考（見本
      院卷第五七、六一頁），是上訴人既係在自己土地上挖除土石，此外被上訴人
      復未就上訴人有提供土地供被上訴人設置落地鐵線搭設棚架之義務，舉證證明
      之，自難認上訴人有何侵害被上訴人權利可言。被上訴人主張上訴人將二六八
      地號與二六九地號土地間之斜坡，挖成垂直狀，致其棚架無法固定，斜坡泥土
      亦不斷崩落，侵害其權利云云，尚非有據。
（三）再按上訴人先後於九十年十二月十六日及同年月三十一日，持大鐵剪將被上訴
      人設置於斜坡上之落地鐵線剪斷，致不堪使用等情，為上訴人所不爭執（見本
      院卷第八五頁），上訴人上開毀棄損壞部份，並經臺灣苗栗地方法院檢察署檢
      察官以九十一年度偵字第二七三○號提起公訴，經本院九十一年度易字第五七
      ○號判處拘役四十日確定在案。是上訴人有毀損被上訴人物品之侵權行為，堪
      可認定。
    (1)按因故意或過失不法侵害他人之權利者，負損害賠償責任。負損害賠責任者，
      除法律另有規定或契約另訂定外，應回復他方損害發生前之原狀。第一項情形
      ，債權人得請求支付回復原狀所必要之費用，以代回復原狀。民法第一百八十
      四條第一項前段、第二百十三條第一、三項分別定有明文。
    (2)本件上訴人將支撐被上訴人棚架之落地鐵線剪斷，致被上訴人受有財產上之損
      害，自屬當然。而被上訴人修繕上開落地鐵線之費用為三萬四千五百二十元，
      業據其提出估價單為證（見原審卷第一○六之一頁），復為上訴人所不爭（見
      原審卷第一一一頁），堪信為實在。是被上訴人此部份請求為有理由，其逾此
      範圍之請求，即屬無據，應予駁回。
五、茲應再審酌者，係被上訴人請求確認對於上訴人所有二六九地號土地有通行權存
    在，是否有理由？
（一）按因土地一部之讓與或分割，致有不通公路之土地者，不通公路土地之所有人
      ，因至公路，僅得通行受讓人或讓與人或他分割人之所有土地，民法第七百八
      十九條第一項定有明文。本件系爭二六八地號土地確有不通公路之情形，有地
      場查明無訛，堪認為實在。而被上訴人所有系爭二六八地號土地，重測前為卓
      蘭段一九二九之六一六地號，原屬訴外人詹幸一、詹幸雄與上訴人丙○○共有
      ，七十七年間被上訴人向詹幸一及詹幸雄購得其等持分，而由兩造共有，嗣兩
      造於八十九年間協議分割，被上訴人分得卓蘭段一九二九之六一六地號（重測
      後為十八股段二六八地號），上訴人分得一九二九之九○三地號（重測後為十
      八股段二六九地號）等情，亦有土地登記簿及原審向苗栗縣大湖地政事務所調
      取之上開二筆土地分割登記資料在卷為憑（見原審卷第四三至五六頁、第九○
      至九三頁），應為實在。是揆諸首揭規定，被上訴人僅得通行上訴人所有二六
      九地號土地以至公路，足堪認定。
（二）本院審酌上訴人於本院審理中，業已陳明同意提供其所有二六九地號如附圖即
      苗栗縣大湖地政事務所九十三年二月二十四日土地複丈成果圖所示Ｃ、Ｄ、Ｅ
      、Ｆ、Ｇ、Ｈ、Ｉ、Ｊ、Ｋ、Ｃ範圍，面積四八點五七平方公尺之土地，供被
      上訴人通行，被上訴人就此通行範圍亦無意見（見本院卷第八五頁）。另參諸
      上開通行範圍位於上訴人所有二六九地號之東側邊緣，對於上訴人之農作較無
      妨礙，被上訴人更已於該處設置單軌運輸工具，作為運送水果之用（見本院卷
      第六五頁照片），應認上開通行範圍乃損害最少之處所及方法。被上訴人請求
      確認就上開土地範圍有通行權存在，且上訴人不得有任何阻擾妨害被上訴人通
      行之行為，為有理由，應予准許。
六、綜上所述，兩造間既有口頭約定上開二筆土地雖按東西向直線分割，惟兩造仍按
    分割前之使用現狀，各自管領使用，則上訴人使用該經界線北側00-00-00-00-00
    連線範圍，面積為二九點三一平方公尺之土地，自屬有權占有，被上訴人訴請上
    訴人應將上開範圍土地內之地上物拆除，將土地返還被上訴人，並無理由，應予
    駁回。又上訴人挖除斜坡土石之位置，既均位在上訴人所有二六九地號土地內，
    自難認其有何侵害被上訴人權利可言，被上訴人請求此部份之損害，亦非有據，
    應予駁回。而上訴人將支撐被上訴人棚架之落地鐵線剪斷，致被上訴人受有財產
    上之損害，應賠償被上訴人修繕費用三萬四千五百二十元，及自被上訴人於原審
    提出補正聲明狀繕本送達上訴人翌日即九十二年六月十九日起至清償日止按年息
    百分之五計算之法定遲延利息，為有理由，應予准許（原審判決誤為被上訴人係
    請求自起訴狀繕本送達翌日即九十一年十一月二十二日起算之法定遲延利息，應
    屬誤會），其逾此範圍之請求，即屬無據，應予駁回。另被上訴人本於民法第七
    百八十九條規定，訴請確認對於上訴人所有二六九地號如附圖所示Ｃ、Ｄ、Ｅ、
    Ｆ、Ｇ、Ｈ、Ｉ、Ｊ、Ｋ、Ｃ範圍，面積為四八點五七平方公尺之土地有通行權
    存在，上訴人並不得有任何阻擾妨害被上訴人通行之行為，亦有理由，應予准許
    。原審判決未查，遽為判令上訴人應拆除地上物返還土地，應賠償被上訴人超過
    三萬四千五百二十元及利息部分，並確認被上訴人就上訴人所有二六九地號土地
    中間之水泥道路有通行權存在，尚有違誤。上訴意旨指摘原判決不當，求為廢棄
    改判，為有理由，應由本院廢棄改判，如主文第一至八項所示。
七、本件事證已臻明確，兩造其餘攻擊防禦方法，於本件判決結果不生影響，爰不一
    一論列，附此敘明。
八、據上論結，本件上訴為一部有理由，一部無理由，依民事訴訟法第四百三十六條
    之一第三項、第四百四十九條第一項、第四百五十條、第七十九條，判決如主文
    。
中　　　華　　　民　　　國　　九十三　　年　　　七　　　月　　　十二　　日
                                  民事庭審判長法　　　官　 陳鴻斌
                                              法　　　官　 伍偉華
                                              法　　　官　 黃佩韻
正本係照原本作成。
不得上訴。
中　　　華　　　民　　　國　　九十三  　年　　　七　　　月　  　十二　　日
                                              法院書記官　 張麗琴
